【裁判字號】    92,簡上,57
【裁判日期】    920801
【裁判案由】    遷讓房屋等
【裁判全文】
臺灣台中地方法院民事判決  九十二年度簡上字五七號
    上  訴  人  丙○○
    訴訟代理人  丁○○
    被上訴人    乙○○○
    訴訟代理人  甲○○
右當事人間請求遷讓房屋事件，上訴人對於中華民國九十一年十二月十三日本院台中
簡易庭九十一年度中簡字第三六二六號第一審判決提起上訴，本院判決如左：
    主      文
上訴駁回。
第二審訴訟費用由上訴人負擔。
    事實及理由
壹、兩造爭執要旨：
一、被上訴人起訴主張：上訴人承租被上訴人所有坐落台中市西屯區○○○○街八七
    號房屋 (下稱系爭房屋)，租期自民國八十八年九月二十日起至九十一年九月十
    九日止，約定租金自八十八年九月二十日至九十年九月十九日每月為新台幣（下
    同）二萬五千元，自九十年九月二十日起至九十一年九月十九日止每月為二萬三
    千元 (下稱系爭租約)，且被上訴人並未同意上訴人於租期屆滿後續訂租約，詎
    上訴人於租約到期後並未遷離，為此爰依租賃物返還請求權之法律關係，請求上
    訴人遷讓系爭房屋等語。並聲明：如主文所示。
二、上訴人則以：上訴人自八十四年九月二十日起即承租系爭房屋，原係供作褓姆教
    室使用，嗣上訴人欲改經營餐廳，並於九十年十月間，打電話至加拿大予被上訴
    人經其同意續約，並於契約書內加註被上訴人不同意另開或擴大窗戶以免結構產
    生危險，上訴人始於九十年十一月間花費約一百五十萬元裝璜，餐廳則於九十一
    年一月十三日正式開幕等語資為抗辯。並聲明：(一)原判決廢棄；(二)駁回被上
    訴人在第一審簡易之訴。
貳、兩造不爭執之事實：
(一)、上訴人向被上訴人承租其所有之系爭房屋，原訂租期自八十八年九月二十日起
      至九十一年九月十九日止。
(二)、上訴人迄至目前為止，尚未遷讓房屋。
      以上雙方所不爭執之事實，並有房屋稅繳納證明、房屋租賃契約書影本各一件
      可證，上述事實，本院採為判決之基礎。
參、得心證之理由：
    本件所應審酌之處，厥為：被上訴人是否有同意上訴人於系爭租約屆期後續訂租
    約？
一、當事人主張有利於己之事實者，就其事實有舉證責任，固為民事訴訟法第二百七
    十七條前段所明定，惟何人應負舉證之責，仍應視具體個案之情形而為分配，尚
    難一概而論，而若認為主張權利存在之原告即應負責舉證，將使其負擔過重之舉
    證責任，幾無勝訴之可能，蓋以被告可隨意否認或抗辯，原告即需為舉證而疲於
    奔命，往往將因無法證明全部要件事實而歸敗訴，原告與被告訴訟上之地位，顯
    有失衡平。因此，主張法律關係存在之原告，僅須就該法律關係發生所須具備之
    特別要件，負舉證之責任，至於被告主張有利於己之事實，應由被告負責舉證；
    又原告對於自己主張之事實己盡證明之責後，被告對其主張，如抗辯其不實並提
    出反對之主張者，則被告對其反對之主張，亦應負證明之責，此為舉證責任分擔
    之原則 (最高法院四十八年台上字第八八七號、十八年上字第二八五五號判例參
    照)。換言之，主張法律關係存在之原告，僅就該法律關係發生所須具備之特別
    要件，負有舉證之責，至於被告就該法律關係之存在，主張有權利障礙、消滅、
    排除之事實者，就該事實之存在，應負責舉證。
二、承租人於租賃關係終止後，應返還租賃物，民法第四百五十五條前段定有明文。
    被上訴人所陳上訴人向其承租系爭房屋，原訂租期業已屆至，上訴人迄未遷讓房
    屋之事實，既已有相當證明，被上訴人就其主張得依租賃物返還請求權請求上訴
    人返還系爭房屋之特別要件事實，應已盡舉證之責。而上訴人所辯：被上訴人曾
    同意續訂租約云云，既為被上訴人否認，則上訴人欲排除被上訴人前開請求權之
    行使，自應就被上訴人曾同意續訂租約之權利障礙事由，提出證據證明。
三、上訴人就被上訴人曾同意續訂租約之事實，並無直接證據證明；另上訴人所辯系
    爭房屋原係供作褓姆教室使用，其後於九十年十一月間花費約一百五十萬元裝璜
    改經營餐廳一節，業據其提出估價單九件、收據五件、出貨單二件 (均影本)為
    證，並經證人即承攬該裝璜工程之林玉華於本院受命法官九十二年六月二十六日
    行準備程序時證述明確，應屬真正，而參諸上訴人距原訂租期屆至之九十一年九
    月十九日僅剩不到一年之九十年十一月間，仍花費巨資重新裝璜，將原供作褓姆
    教室用之系爭房屋改經營餐廳之情況證據，上訴人係在被上訴人同意續約之前提
    下所為固有可能，但尚非有邏輯上絕對必然之關係，蓋依上訴人所陳，伊係自八
    十四年九月二十日起即承租系爭房屋，則在兩造有長期租約之信任關係下，上訴
    人誤認被上訴人不致反對續約即逕予裝璜之可能性亦無法排除；況且，依兩造所
    陳及卷附房屋租賃契約書影本所示，兩造於系爭租約簽訂後，曾約定租金自九十
    年九月二十日起減為每月二萬三千元，於上訴人裝璜系爭房屋時兩造復特別約定
    被上訴人「不同意另開窗戶或擴大窗戶，以免結構產生危險」，並將約定事項明
    載於房屋租賃契約書內，是兩造對涉及變更或影響雙方權利義務之事項，無論大
    小，顯有於契約書內記載以明責任之習慣，如被上訴人確曾同意上訴人於原訂租
    約屆期後續訂租約，何以兩造連上訴人裝璜時不得另開或擴大窗戶之小細節，均
    明載於契約書內，反就該涉及重大權利義務變更之續訂租約事項，於該契約書內
    (或其他書面)竟無隻字片語提及，實與兩造訂約之習慣有違，是前開情況證據，
    尚不足以使本院確信被上訴人曾同意上訴人於原訂租約屆期後續訂租約之事實。
    此外，上訴人就前開有利於己之事實，復未能另行舉證以實其說，所辯自難憑採
    。
四、被上訴人就其主張得依租賃物返還請求權請求上訴人返還系爭房屋之特別要件事
    實，既已盡舉證之責，上訴人就被上訴人曾同意續訂租約之權利障礙事由，則未
    能提出證據證明，已如前述。從而被上訴人本於租賃物返還請求權之法律關係，
    請求上訴人遷讓系爭房屋，應予准許；又因建築物之定期租賃爭執涉訟者，應依
    職權宣告假執行，民事訴訟法第三百八十九條第一項第四款亦定有明文。是則原
    審為被上訴人勝訴之判決，並依職權為假執行之宣告，經核於法要無不合，上訴
    意旨，指摘原判決不當，求予廢棄改判，為無理由，應予駁回。
五、本件事證已臻明確，兩造其餘之攻擊、防禦方法於判決結果已無影響，無一一論
    述之必要，併此敘明。
據上論結，本件上訴為無理由，依民事訴訟法第四百三十六條之一第三項、第四百四
十九條第一項、第七十八條，判決如主文。
中      華      民      國    九十二  年      八    月      一            日
                                台灣台中地方法院民事第一庭
~B審判長法      官  林清鈞
~B      法      官  陳宗賢
~B      法      官  劉長宜
右為正本係照原本作成。
不得上訴。
中      華      民      國    九十二    年    八    月      四            日
~B法院書記官


司法院資訊處製作；財團法人民間司法改革基金會備份。
